【裁判字號】    96,上訴,5162
【裁判日期】    970214
【裁判案由】    妨害自由等
【裁判全文】
臺灣高等法院刑事判決                96年度上訴字第5162號
    上  訴  人  臺灣桃園地方法院檢察署檢察官
    被      告  丁○○
    被      告  乙○○
    被      告  丙○○
上列上訴人因妨害自由等案件，不服臺灣桃園地方法院96年度訴
字第116號，中華民國96年10月11日第一審判決（起訴案號： 臺
灣桃園地方法院檢察署95年度偵字第13082號），提起上訴， 本
院判決如下：
    主  文
上訴駁回。
    理  由
一、公訴意旨略以：被告丁○○因告訴人甲○○積欠其貨款新臺
    幣（下同）5萬元，竟夥同被告乙○○，於民國92年5月15日
    凌晨3時30分許， 在桃園縣桃園市○○路四五五巷內超群家
    禽批發店前，向甲○○恫稱：「你不上車，就要你的命」，
    使甲○○心生畏懼，而以剝奪人行動自由之意思，強押甲○○搭乘丁○○駕駛之不詳車號自小貨車，控制甲○○之行動
    自由，押至同縣八德市○○路2153號統泰雞場內；被告丁○○再由夥同被告乙○○與被告丙○○及另不詳姓名之男子二
    人，共同毆打甲○○，使甲○○受有左臉部挫傷及左大腿擦
    傷等傷害，並強逼其簽寫面額12萬元之本票五張；期間被告
    丙○○以其所有之0000000000號行動電話，撥打甲○○之女
    王秋子0000000000號行動電話， 命王秋子拿7萬元至八德市
    ○○路上址，清償前開債務，並恫稱：「如果不把錢，拿來
    養雞場，我就把你爸爸8Ｎ－0249號 自用小客貨車拿到當鋪
    當掉，不然就不會放你爸爸回去」，經王秋子報警，被告丁○○等人始將甲○○釋回。 因認被告三人涉有刑法第302條
    第1項之妨害自由罪嫌。
二、按犯罪事實應依證據認定之，無證據不得認定犯罪事實，又
    不能證明被告犯罪或其行為不罰者，應諭知無罪之判決，刑
    事訴訟法第154條第2項、第301條第1項分別定有明文，此即
    揭櫫刑事訴訟程序係採證據裁判主義，易言之，即認定不利
    被告之事實，須依積極證據，苟積極證據不足為不利於被告
    事實之認定時，自應為有利於被告認定，更不必有何有利之
    證據，最高法院30年上字第816號判例意旨參照。 次按刑事
    訴訟法上所謂認定犯罪事實之證據，係指足以認定被告確有
    犯罪行為之積極證據而言，該項證據自須適合於被告犯罪事
    實之認定，始得採為斷罪資料。如未能發現相當證據，或證
    據不足以證明，自不能以推測或擬制之方法，以為裁判之基
    礎。又刑事訴訟上證明之資料，無論其為直接或間接證據，
    均須達於通常一般人均不致有所懷疑，而得確信其為真實之
    程度，始得據為有罪之認定，若其關於被告是否犯罪之證明
    未能達此程度，而有合理性懷疑之存在，致使無法形成有罪
    之確信，根據「罪證有疑，利於被告」之證據法則，即不得
    遽為不利被告之認定，此分別有最高法院29年上字第3105號
    、40年臺上字第86號、76年臺上字第4986號判例可資參照。
    又被害人所述被害情形如無瑕疵可指，而就其他方面調查又
    與事實相符，其供述始足據為判決之基礎；而告訴人之告訴
    ，係以使被告受刑事訴追為目的，是其陳述是否與事實相符
    ，仍應調查其他證據以資審認，有最高法院32年上字第657
    號、52年台上字第1300號判例可資參照。
三、公訴人認被告三人涉有上開妨害自由罪嫌，無非係以證人甲○○、王秋子於警詢中之陳述及證人甲○○之診斷證明書、
    統泰家禽總批發送貨單、0000000000號行動電話之通聯紀錄
    等件為其論據。訊據被告三人均堅決否認有何妨害自由及傷
    害之犯行，被告丁○○辯稱：當天被告甲○○係自願上車與
    其前往統泰雞場處理債務，其與乙○○將甲○○送至統泰雞
    場後，其即與乙○○繼續去中和等地送雞，俟其再度回到統
    泰雞場，甲○○已不見人影等語，被告乙○○辯稱：伊是被
    告丁○○的司機，當天經過如丁○○所言，並無毆打或強押
    甲○○之事實等語，被告丙○○則辯稱：伊當天是去統泰雞
    場找丁○○，有借電話給甲○○，當時甲○○並未遭人毆打
    等語。
四、經查：
  (一)證人甲○○於警詢中之陳述與其於原審審判時之證詞多有矛
    盾，詳列如下：
  1.關於甲○○於桃園市○○路超群家禽批發店對面，為何會搭
    乘被告丁○○、乙○○所駕駛車輛離開現場部分：甲○○於
    警詢中稱：因丁○○對其恐嚇稱：「若不上車，就要伊的命
    。」，所以伊只好乖乖上車等語（見偵查卷第13頁背面），
    於原審審判時先則證稱：伊有欠丁○○雞錢沒付，丁○○就
    叫伊上他的車，他當時口氣不好，但說什麼話，伊已經忘記
    了等語（見原審卷第83頁），復又改稱：丁○○叫伊上車，
    伊就跟著上車，丁○○當時沒有恐嚇伊，因為伊有欠丁○○
    的錢，所以丁○○叫伊上車，伊就上車等語（見原審卷第13
    4至135頁）。
  2.關於甲○○搭乘被告丁○○、乙○○所駕駛車輛離開現場後
    遭何人毆打部分：甲○○於警詢中陳稱：伊被載上車後，丁○○一直打伊頭部，直到回到統泰雞場，丁○○還一人對其
    拳打腳踢，另一名男子一直站在旁邊看，未動手，丁○○對
    其拳打腳踢時，都說要「給伊死」等語（見偵查卷第14、15
    頁），於原審審判時先則陳稱：丁○○與另一個人（應指乙○○）載伊從桃園往鶯歌行駛，先到三鶯交流道附近下車，
    丁○○與另一人對其拳打腳踢，後來回統泰雞場後，丁○○
    與另一人又再徒手打伊一次，丁○○打伊時並沒有說什麼話
    （見原審卷第77頁、第85頁），復又改稱：在鶯歌交流道附
    近只有丁○○打伊，鄭的另一名朋友並沒有動手，載到統泰
    雞場後，丁○○又用手打伊頭部、身體，另一個人也沒有動
    手等語（見第135頁）。
  3.關於甲○○所簽本票之金額及被告丁○○是否要求甲○○簽
    本票部分：甲○○於警詢中稱：伊簽了五張面額12萬元的本
    票，當時丁○○右手拿著菜刀，要伊不要填日期，伊只好聽
    命（見偵查卷第14頁），於原審審判時則證稱：後來到場的
    三人叫伊簽5張面額10萬元的本票， 丁○○沒有叫伊簽本票
    等語（見原審卷第78頁）。
  4.關於何人打電話向王秋子索取金錢部分：甲○○於警詢中稱
    ：是後來到達統泰雞場的不知名三人，打電話給伊女兒王秋
    子要錢，不然就不放伊走，並說了很多地點交錢（見偵查卷
    第14頁背面、第15頁），於原審審判中則稱：是丁○○打電
    話給王秋子，伊不知道丁○○打電話給王秋子作什麼，丁○○是在他的辦公室打電話，伊沒有聽到等語（見原審卷第80
    頁）。
  (二)按以告訴人甲○○就其上開陳述前後不一之情，雖以時間太
    久，記憶模糊作為解釋，然察以遭人強押、毆打、逼迫簽本
    票等等重大犯情，已嚴重危害人身、財產安全，已屬不尋常
    之人生經歷，顯非日常生活瑣事可比，如以證人甲○○確實
    身受其害，就其中重要關鍵情節，記憶理應極為深刻為要，
    自無前後記憶有如此出入之可能，證人甲○○竟就上開多處
    重要關鍵情節，前後所述多所矛盾，本院實難依以前後不一
    之證述遽而認定被告丁○○、乙○○確有公訴人所指以言語
    脅迫甲○○上車，進而剝奪其行動自由之犯行，況且，證人
    甲○○於原審院審判時亦證稱：被告丁○○在鶯歌交流道附
    近打伊時，伊沒有跑，是因為伊欠他的錢，怎麼可以跑，伊
    也沒有呼救，就讓他打，在統泰雞場時，因為伊沒有交通工
    具，且丁○○有車，伊跑也跑不贏等語（見原審卷第135、1
    36頁），益徵證人甲○○係因自認欠錢理虧，又自忖其難以
    成功脫逃，始未逃離呼救，並非遭被告丁○○、乙○○強行
    剝奪其行動自由，而無法逃離之情。
  (三)雖然證人王秋子固於警詢及原審審判時出庭證述：92年5 月
    15日早上6、7點，對方有以0000000000的電話，撥打伊的手
    機0000000000，伊接的時候，電話已經斷了， 後來在8 、9
    點時對方又打來，說甲○○欠錢，在對方那裡，要伊趕快去
    還錢，對方才會放人，對方並有讓甲○○接聽電話，甲○○
    在電話中對伊稱其遭人毆打等語（見原審卷第89、90頁），
    惟依據0000000000號行動電話之通聯紀錄之記載（見偵查卷
    第26、27頁），當日係王秋子所使用之0000000000號行動電
    話先於上午8時9分、8時42分、9時30分連續3次撥打至00000
    00000號，直到上午9時33分，始有0000000000號行動電話撥
    打至0000000000號電話之紀錄，證人王秋子上開所述與通聯
    紀錄已有不符，又查，證人甲○○於原審審判時證稱：丁○○是在辦公室打電話給王秋子，伊沒聽到，亦未在電話中與
    王秋子交談等語（見原審卷第80、81、136頁）， 此與證人
    王秋子之證詞亦有出入，證人王秋子所稱：對方於電話中要
    求王秋子付錢以換取甲○○自由，甲○○並於電話中表示遭
    人毆打等情，是否屬實，容有可疑，故縱然被告丙○○承認
    0000000000號行動電話確為其所使用，其於本件案發當日有
    在統泰雞場遇到甲○○等情，亦難遽認被告丙○○確有與被
    告丁○○、乙○○共同剝奪甲○○行動自由之事實。
  (四)綜上所述，證人甲○○、王秋子之證詞多有瑕疵，公訴人所
    舉事證，尚不足使本院形成被告三人有罪之確信，又查本件
    卷證並無其他積極證據，足證被告三人有公訴人所指上開妨
    害自由之犯行，依上開說明，積極證據不足為不利於被告之
    認定時，應為有利於被告之認定，是縱被告三人所辯，亦有
    部分未盡合理或前後不相吻合之情形，本院依罪疑唯輕之原
    則，仍不得遽為不利於被告之認定，本件不能證明被告三人
    有妨害自由之犯行，自應依法諭知無罪之判決。
五、原審因認公訴人所舉之證據，尚不足以認定被告有罪，而為
    被告等就妨害自由部分為無罪之諭知，尚無違誤，公訴人仍
    以被害人如屬志願簽立本票，則何以事後提出告訴及驗傷，
    且被告蔡滄培所述前後亦多所不一云云，認原審認事用法有
    誤，尚無理由，其上訴應予駁回。
據上論斷，應依刑事訴訟法第368條，判決如主文。
本案經檢察官林炳雄到庭執行職務。
中    華    民    國    97    年    2    月    14     日
            刑事第４庭    審判長法  官  沈宜生
                                法  官  鄭水銓
                                法  官  周煙平
以上正本證明與原本無異。
如不服本判決，應於收受送達後十日內向本院提出上訴書狀，其
未敘述上訴之理由者並得於提起上訴後十日內向本院補提理由書
（均須按他造當事人之人數附繕本）。
                                書記官  蕭麗珍
中    華    民    國    97    年    2     月    20    日


司法院資訊處製作；財團法人民間司法改革基金會備份。
